【裁判字號】    96,上更(二),816
【裁判日期】    970625
【裁判案由】    違反臺灣地區與大陸地區人民關係條例等
【裁判全文】
臺灣高等法院刑事判決               96年度上更(二)字第816號
上  訴  人
即  被  告  乙○○
選任辯護人  洪大明律師
上列上訴人因違反臺灣地區與大陸地區人民關係條例等案件，不
服臺灣新竹地方法院89年度訴字第587號，中華民國90年9月6日
第一審判決（起訴案號：臺灣新竹地方法院檢察署89年度偵字第
161號、第1135號），提起上訴判決後，經最高法院第2次發回更
審，本院判決如下：
    主  文
原判決撤銷。
乙○○共同違反不得使大陸地區人民非法進入臺灣地區之規定，
處有期徒刑壹年；減為有期徒刑陸月，如易科罰金，以銀元佰
元即新台幣玖佰元折算壹日。
    事  實
一、乙○○明知未經許可，不得使大陸地區人民非法進入臺灣地
    區，認安排大陸地區女子偷渡來臺將有利可圖，竟與陳志江
    （業經本院以96年度上更(二)字第877號判決有罪確定）、不
    詳年籍、姓名之綽號「周哥」之臺灣地區成年男子，及不詳
    年籍、姓名之綽號「阿昌」（自稱「蔡振昌」）、「老三」
    、「老四」、不詳年籍之「韓漢霖」等大陸地區成年人，共
    同基於犯意聯絡，規劃使大陸地區女子非法偷渡進入臺灣地
    區，並推由「周哥」出資，乙○○、陳志江、「阿昌」負責
    與在大陸地區之「老三」、「老四」、「韓漢霖」等人接洽
    偷渡事宜。嗣於民國（下同）88年8月27日，由「老三」、
    「老四」、「韓漢霖」安排5名大陸女子在大陸地區上船後
    偷渡來台，於翌日凌晨，由乙○○在桃園市○○○路「周哥
    」所開設之「皇家天使ＫＴＶ」等候且作為擔保，陳志江、
    「阿昌」則前往桃園市某處以小客車接運上開大陸女子至桃
    園市○○○路上某檳榔攤交予「周哥」加以藏匿。
二、案經法務部調查局新竹縣調查站報請臺灣新竹地方法院檢察
    署檢察官偵查起訴。
    理  由
壹、證據能力部分：
一、按證人、鑑定人依法應具結而未具結者，其證言或鑑定意見
    ，不得作為證據，刑事訴訟法第158條之3定有明文。又所謂
    「依法應具結而未具結者」，係指檢察官或法官依刑事訴訟
    法第175條之規定，以證人身分傳喚被告以外之人到庭作證
    ，或雖非以證人身分傳喚到庭，而於訊問調查過程中，轉換
    為證人身分為調查時，此時其等供述之身分為證人，則檢察
    官、法官自應依同法第186條有關具結之規定，命證人供前
    或供後具結，其陳述始符合同法第158條之3規定，而有證據
    能力；若檢察官或法官非以證人身分傳喚而以告發人、告訴
    人、被害人或共犯、共同被告身分傳喚到庭為訊問時，其身
    分既非證人，即與「依法應具結」之要件不合，縱未命其具
    結，純屬檢察官或法官調查證據職權之適法行使，當無違法
    可言。而前揭不論係本案或他案在檢察官面前作成未經具結
    之陳述筆錄，係屬被告以外之人於偵查中向檢察官所為之陳
    述，本質上屬於傳聞證據，基於保障被告在憲法上之基本訴
    訟權，除該被告以外之人死亡、身心障礙致記憶喪失或無法
    陳述、滯留國外或所在不明而無法傳喚或傳喚不到、或到庭
    後拒絕陳述等情形外，如已經法院傳喚到庭具結而為陳述，
    並經被告之反對詰問，前揭非以證人身分而在檢察官面前未
    經具結之陳述筆錄，除顯有不可信之情況者外，得為證據，
    並應於判決內敘明其符合傳聞證據例外之理由；又前揭非以
    證人之身分在審判中之陳述筆錄，倘該被告以外之人已經法
    院以證人身分傳喚到庭並經具結作證，且由被告為反對詰問
    ，或有前揭傳喚不能或詰問不能之情形外，該未經具結之陳
    述筆錄因屬審判上之陳述，自有證據能力，最高法院96年度
    臺上字第3527號判決意旨可資參照。經查，本件共同被告陳
    志江、證人丙○○、甲○○均係以被告之身分傳喚到庭接受
    檢察官之詢問（見161號偵卷第36頁、1135號偵卷第22頁）
    ，其身分既非證人，即與「依法應具結」之要件不合，嗣共
    同被告即證人陳志江於本院上訴審、證人丙○○於本院更二
    審審理時以證人身分到庭具結，均就警詢、偵訊筆錄所載與
    本件犯行有關之事項詰問，並予被告及被告之辯護人為對質
    及交互詰問之機會（見本院上訴卷第63至71頁、更二卷第98
    至100頁），準此，共同被告陳志江、證人丙○○既於本院
    上訴審及更二審審理時經以證人身分為證，已足保障被告之
    對質詰問權，則前開審判外之陳述屬傳聞證據瑕疵，應已治
    癒，另證人甲○○經本院更二審合法傳喚、拘提，均未到庭
    ，有傳喚不能之情形，本院自無從踐行刑事訴訟法第287條
    之2所規定之調查程序，然綜觀全案資料，並未發現共同被
    告陳志江、證人丙○○、甲○○之陳述有何顯不可信之情況
    ，本院審酌其陳述時之情況，認以其審判外之陳述作為本案
    證據並無不當，揆諸上開最高法院判決意旨，認均有證據能
    力。
二、又本件認定事實所引用之卷內其餘所有文書證據及物證（即
    卷附陳志江之匯款回執聯、便條紙、自白書、通訊監察作業
    報告表、搜索扣押筆錄、通訊監察錄音譯文等）之證據能力
    部分，並無證據證明係公務員違背法定程序所取得，檢察官
    、被告及辯護人於本院亦均未主張排除前開文書證據及物證
    之證據能力，且迄於本院言詞辯論終結前均未表示異議，本
    院經審酌前開文書證據及物證並非公務員違背法定程序所取
    得，亦無刑事訴訟法第159條之4顯有不可信之情況，故上揭
    文書證據及物證，均有證據能力，均核先敘明。
貳、實體事實之認定：
一、訊據上訴人即被告乙○○固不否認與陳志江一起前往大陸之
    情，但矢口否認上揭犯罪事實，辯稱：伊是去大陸工作，伊
    在包工程，並未參與規劃，也未做保，當天只是陪陳志江到
    周哥那裡喝酒，伊係被利用，事後才知道做保及偷渡等事云
    云。惟查：
  (一)被告乙○○於原審供稱：（問：88年5、6月間，是否與陳志
    江及大陸人民「韓漢霖」、「周哥」、「老四」等人計劃，
    偷渡大陸女子至台灣陪酒賣淫？）這件事情都是陳志江提議
    的，陳志江說偷渡1名大陸女子來台有錢賺，他一個人忙不
    過來，要我幫他忙，我與他一起到中壢去找周哥，談偷渡大
    陸女子來台的事情，結果是周哥出錢，由陳志江去接洽」、
    「當初是說好要偷渡6名女子來台，實際上只有5名女子來台
    ，陳志江與阿昌從周哥的店裡出發，並且向周哥拿大約60萬
    台幣去接人，我當時與陳志江及阿昌一起到周哥那裡，之後
    ，陳志江叫我留在周哥那裡，以免陳志江拿錢之後沒有交人
    。然後，陳志江與阿昌他們就去載偷渡客，事先他們有用電
    話聯繫，不過去哪裡載，我不知道。他們去2、30分鐘後回
    來，帶回來5名偷渡的大陸女子，交給周哥」、「是陳志江
    說約我一起作（偷渡大陸女子來台），幫他的忙，有賺錢才
    分給我，我並沒有分到錢，因為還沒有賺錢，88年9、10月
    間陳志江跟我說那5名女子已經跑掉了」等語（見原審卷第3
    1至32、34頁），足見被告已於事前明知共同被告陳志江及
    「周哥」計劃載運大陸女子非法進入台灣地區，並參與幫忙
    偷渡事宜，嗣因偷渡之大陸女子趁機逃跑，致被告沒有分到
    錢等情甚明，參以卷附通訊監察錄音譯文所載之共同被告陳
    志江以電話聯絡「阿昌」等人洽談偷渡事宜（見161號偵卷
    第64至67頁），經原審法院當庭提示該錄音譯文，被告亦坦
    承是伊打的電話，是陳志江叫伊幫他打電話聯絡等情（見原
    審卷第35頁），亦徵被告確有如上開所言參與幫忙使大陸女
    子來台之偷渡事宜無訛。
  (二)且共同被告陳志江於警詢、偵查時對於上揭事實，均坦承不
    諱，並稱：「調查站所為之筆錄實在」、「綽號「阿昌」負
    責與綽號「老三」、「老四」及韓漢霖聯絡，擬安排7名大
    陸女子在大陸地區上船後偷渡來台，嗣「阿昌」與「老三」
    、「老四」及韓漢霖聯絡後，於88年08月27日，由韓漢霖等
    安排5名大陸女子在大陸地區上船後偷渡來台」、「阿昌與
    大陸「老三」、「老四」、韓漢霖電話連絡安排大陸女子，
    於88年8月27日偷渡來台，該5名女子偷渡費用先由桃園皇家
    天使ＫＴＶ「周哥」支付，因我與周哥、乙○○係合夥關係
    ，事後將共同負擔偷渡費用．．．有關偷渡費用我分3次匯
    ．．．」、「當初所談之條件為周哥收取利潤一半，而我、
    乙○○對分另一半，所以由我及阿昌持續與大陸接洽，並於
    11月由我與乙○○再次前往大陸，物色姿色較好大陸女子來
    台」、「因我與周哥、乙○○等人共同引進，周哥佔一半股
    份，我與乙○○各佔四分之一股份，因我與乙○○錢不夠，
    所以將大陸女子帶至周哥住處」等語（見161號偵卷第3頁反
    面至第4頁、第38頁），核與被告所自承有與陳志江一起前
    往大陸，及陳志江找其幫忙偷渡5名大陸女子來台等情節均
    屬相符，且證人甲○○於偵查中供稱：知道乙○○曾引進5
    名大陸女子由陳志江帶至桃園交予周哥，但周哥不滿意，想
    交還陳志江，因此陳志江才會找我作應召站等語（見1135號
    偵卷第25頁背面），與證人丙○○於偵查中供稱：陳志江曾
    拿相片給我與甲○○看，希望由我們3人一同經營應召站等
    語（見1135號偵卷第26頁背面）所供一致，亦足徵證人甲○○所言乙○○曾引進5名大陸女子等語所言非虛，而上揭共
    同被告陳志江之供述亦足以佐證被告乙○○與陳志江、「周
    哥」、「阿昌」、「老三」、「老四」及韓漢霖等人係共同
    規劃使大陸地區女子在大陸地區上船後以偷渡之非法方式進
    入台灣地區，此外，復有陳志江給付偷渡金額之匯款回執聯
    、便條紙各1紙、通訊監察作業報告表、通訊監察錄音譯文
    及陳志江自白書各1份在卷可稽（見161號偵卷第27至28、64
    至67、83至85頁），足認共同被告陳志江、證人甲○○、丙○○上開所供與事實相符，自堪採信。
  (三)再被告係於88年11月13日搭機離境，至90年4月23日始回國
    ，有內政部警政署入出境管理局出具之出入境記錄1紙在卷
    可按（見本院上訴卷第74至75頁），而本案發生日期為88年
    8月27日，當時被告仍在國內，且被告亦自承於88年8月27日
    有在皇家天使ＫＴＶ等語（見本院上訴卷第86頁），更足認
    被告確有參與上情。
  (四)被告雖辯稱：事後才知做保一事云云，惟被告為成年人，依
    常情自應知悉做保情形，且被告於原審即已供承「這件事情
    都是陳志江提議的，陳志江說他一個人忙不過來，要我幫他
    忙，我與他一起到中壢去找周哥，談偷渡大陸女子來台的事
    情」、「我當時與陳志江及阿昌一起到周哥那裡，陳志江與
    阿昌向周哥拿大約60萬台幣去接偷渡客，之後陳志江叫我留
    在周哥那裡，以免陳志江拿錢之後沒有交人」等語，已如上
    述，顯然被告與陳志江事先均已知情，並共同前往皇家天使
    ＫＴＶ，而被告既坦承當時其獨留店裡，由陳志江及阿昌去
    載運非法進入之大陸女子，係因避免陳志江拿錢之後不交人
    ，可見被告當時主觀上確實已有為共同被告陳志江做保之認
    識，被告所辯其遭人利用云云，自無足採。至共同被告陳志
    江於本院上訴審審理時固證稱：當時與被告乙○○共同至周
    哥的店裡，才知要接大陸女子等情，其等係被騙了云云（見
    本院上訴卷第66至69頁），與陳志江於偵查中所供相左，惟
    被告於原審即已供承參與偷渡大陸女子來台的事情，並共同
    前往皇家天使ＫＴＶ，由被告擔保陳志江會接大陸女子交予
    周哥等情，且共同被告陳志江確有如事實欄所載之使大陸女
    子偷渡來台之犯行明確，並經本院以96年度上更(二)字第877
    號判決有罪確定，共同被告陳志江於本院上訴審審理時到庭
    作證其與被告乙○○去周哥店裡均不知要接大陸女子云云，
    顯非實情，且意圖為被告乙○○飾卸罪責之情甚明，是共同
    被告陳志江上開於本院上訴審審理之證詞，不足採信。
  (五)綜上所述，本件事證明確，被告所辯為卸責之詞，無從採信
    ，本件犯行洵堪認定。
二、論罪法條：
  (一)查被告乙○○行為後，臺灣地區與大陸地區人民關係條例業
    經總統雖曾於89年12月20日、91年4月24日修正公布，惟關
    於違反第15條第1款規定使大陸地區人民非法進入臺灣地區
    之處罰規定即該條例第79條第1項則未修正；其後於92年10
    月29日公布修正全文共96條，其中關於使大陸地區人民非法
    進入臺灣地區之處罰規定即該條例第79條，經行政院以92年
    12月29日院臺秘字第0920069517號令自92年12月31日開始施
    行，且該條文第1項之法定刑由5年以下有期徒刑、拘役或科
    或併科新臺幣50萬元以下罰金，修正為1年以上7年以下有期
    徒刑，得併科新臺幣100萬元以下之罰金，茲比較新舊法條
    文修正之結果，以舊法對被告較有利，依刑法第2條第1項但
    書之規定，自應適用修正前臺灣地區與大陸地區人民關係條
    例之規定處斷。
  (二)次按行為後法律有變更者，適用行為時之法律，但行為後之
    法律有利於行為人者，適用最有利於行為人之法律，修正後
    刑法第2條第1項定有明文。此條規定係規範行為後法律變更
    所生新舊法律比較適用之準據法，本身尚無新舊法比較之問
    題，於新法施行後，應一律適用新法第2條第1項之規定，為
    「從舊從輕」之比較，先予敘明。再按本次法律變更，比較
    時應就罪刑有關之共犯、未遂犯、想像競合犯、牽連犯、連
    續犯、結合犯，以及累犯加重、自首減輕暨其他法定加減原
    因（如身分加減）與加減例等一切情形，綜其全部罪刑之結
    果而為比較（最高法院95年5月23日95年度第8次刑庭會議決
    議參照）。又被告行為後，刑法業於94年2月2日經總統以華
    總一義字第09400014901號令修正公布，並於95年7月1日施
    行。其中：
  1.於94年1月7日修正公布並於95年7月1日施行之新刑法第33條
    第5款規定：「主刑之種類如下：五罰金：新臺幣1,000元以
    上，以百元計算之」。刑法施行法第1條之1規定：「中華民
    國94年1月7日刑法修正施行後，刑法分則編所定罰金之貨幣
    單位為新臺幣。94年1月7日刑法修正時，刑法分則編未修正
    之條文定有罰金者，自94年1月7日刑法修正施行後，就其所
    定數額提高為30倍。但72年6月26日至94年1月7日新增或修
    正之條文，就其所定數額提高為3倍。」。經比較修正前、
    後關於科處罰金刑之最低刑度規定，自應以被告行為時之修
    正前法律較有利於被告。
  2.修正前刑法第41條第1項前段規定：「犯最重本刑為5年以下
    有期徒刑以下之刑之罪，而受6個月以下有期徒刑或拘役之
    宣告，因身體、教育、職業、家庭之關係或其他正當事由，
    執行顯有困難者，得以1元以上3元以下折算1日，易科罰金
    。」又被告行為時之易科罰金折算標準，修正前罰金罰鍰提
    高標準條例第2條前段（現已刪除）規定，就其原定數額提
    高為100倍折算1日，則本件被告行為時之易科罰金折算標準
    ，應以銀元300元折算1日，經折算為新臺幣後，應以新臺幣
    900元折算為1日。惟95年7月1日修正公布施行之刑法第41條
    第1項前段則規定：「犯最重本刑為5年以下有期徒刑以下之
    刑之罪，而受6個月以下有期徒刑或拘役之宣告者，得以新
    臺幣1千元、2千元或3千元折算1日，易科罰金。」比較修正
    前後之易科罰金折算標準，以95年7月1日修正公布施行前之
    規定，較有利於被告，則應依刑法第2條第1項前段，適用修
    正前刑法第41條第1項前段規定，定其折算標準。
  3.刑法第28條原規定：「2人以上共同『實施』犯罪之行為者
    ，皆為共同正犯。」新法修正為：「2人以上共同『實行』
    犯罪之行為者，皆為共同正犯。」將舊法之「實施」修正為
    「實行」。原「實施」之概念，包含陰謀、預備、著手及實
    行等階段之行為，修正後僅共同實行犯罪行為始成立共同正
    犯。是新法共同正犯之範圍已有限縮，排除陰謀犯、預備犯
    之共同正犯。新舊法就共同正犯之範圍既因此而有變動，自
    屬犯罪後法律有變更，而非僅屬純文字修正，應有新舊法比
    較適用之問題，而新法並未較有利於被告，仍應適用舊法即
    行為時法（最高法院97年度台上字第1408號判決參照）。
  4.修正後刑法第55條規定，業已廢除牽連犯之規定。亦即犯一
    罪而其方法或結果之行為犯他罪名者，依修正前刑法第55條
    後段規定，認屬牽連犯，應從一重處斷。但依修正後刑法第
    55條規定，則已無牽連犯可資適用，即應將各該犯行以數罪
    併合處罰。故以適用修正前關於牽連犯之規定，自係較為有
    利。
  (三)綜上所述，本案修正後之法律規定並未對被告更為有利，依
    據刑法第2條第1項前段，關於上述法律之變更均應一體適用
    修正前法律之規定。
  (四)又偷渡來台之大陸地區人民，係未經許可入國，乃違反國家
    安全法第6條第1項之犯人。核被告所為係犯刑法第164條第1
    項之藏匿人犯罪及違反修正前台灣地區與大陸地區人民關係
    條例第15條第1款之規定而犯同條例第79條第1項之使大陸地
    區人民非法進入台灣地區罪。被告與陳志江及不詳年籍、姓
    名之綽號「周哥」之台灣地區之成年男子，及不詳年籍、姓
    名之綽號「阿昌」、「老三」、「老四」、不詳年籍之「韓
    翰霖」等大陸地區成年男子間，有犯意聯絡及行為分擔，均
    為共同正犯。又其所犯藏匿人犯罪及使大陸地區人民非法進
    入台灣地區罪間，有方法目的之牽連關係，應從一重之使大
    陸地區人民非法進入台灣地區罪處斷。至藏匿人犯部分雖未
    據起訴，然與上開論罪部分間有牽連犯之裁判上一罪關係，
    本院自得審究之。
三、原審以被告乙○○罪證明確，因而予以論罪科刑，固非無見
    ，惟查，被告行為後，臺灣地區與大陸地區人民關係條例業
    經總統於89年12月20日、91年4月24日、92年10月29日修正
    公布；於94年1月7日修正公布並於95年7月1日施行之新刑法
    上揭規定亦有修正，原審均未及比較適用，自有未洽；又被
    告乙○○所為本件犯行，其犯罪時間在96年4月24日以前，
    合於減刑條件，原審未及審酌，亦有未當。被告上訴意旨，
    仍執陳詞否認犯行，固無理由，惟原判決既有上開可議，即
    屬無可維持，自應由本院予以撤銷改判。爰審酌被告犯罪之
    動機、目的、手段、參與程度及使大陸地區人民非法進入台
    灣地區，危害社會治安等一切情狀，量處有期徒刑1年。又
    被告犯罪時間係在96年4月24日以前，亦無其他不合減刑條
    例所定不得減刑之情形，爰依同上條例第2條第1項第3款、
    第7條、第9條之規定，減其宣告刑2分之1為有期徒刑6月，
    併諭知易科罰金折算之標準。
四、公訴意旨另以：被告與陳志江、楊武岳、「周哥」等共同僱
    用上開五名大陸女子在「周哥」所營「皇家天使ＫＴＶ」從
    事陪酒賣淫工作，因認被告另涉有台灣地區與大陸地區人民
    關係條例第83條第1項、第15條第4款之僱用大陸地區人民非
    法工作罪嫌。訊據被告則否認有前揭公訴人所指犯行，辯稱
    ：伊僅是幫陳志江聯絡偷渡大陸女子來台之事宜等語。經查
    ，公訴意旨所指被告與共犯陳志江、楊武岳僱用上開5名大
    陸女子在「周哥」所營「皇家天使ＫＴＶ」從事陪酒賣淫工
    作乙節，除據陳志江一度於調查局訊問時供承外，並無證據
    足資證明該僱用之情，且該偷渡之5名大陸女子尚未工作賺
    錢，即已趁機逃跑，業據被告乙○○供述如前，自難僅憑陳
    志江之該自白即率予認定被告有僱用大陸地區人民非法工作
    罪嫌甚明。此外，復查無其他積極證據足資認定被告乙○○
    有公訴人所指此部分之犯行，被告乙○○此部分之犯罪尚屬
    不能證明，惟因公訴意旨認此部分與前開論罪科刑之部分，
    有方法結果之牽連關係，屬裁判上一罪，爰不另為無罪之諭
    知，附此敘明。
據上論斷，應依刑事訴訟法第369條第1項前段、第364條、第299
條第1項前段，修正前台灣地區與大陸地區人民關係條例第79條
第1項、第15條第1款，刑法第11條前段、第2條第1項、第164條
第1項、修正前刑法第28條、第55條後段、第41條第1項前段，刑
法施行法第1條之1，廢止前罰金罰鍰提高標準條例第2條，現行
法規所定貨幣單位折算新臺幣條例第2條，中華民國96年罪犯減
刑條例第2條第1項第3款、第7條、第9條，判決如主文。
本案經檢察官丁樹蘭到庭執行職務。
中    華    民    國    97    年    6     月    25    日
                  刑事第十一庭審判長法  官  張連財
                                    法  官  楊照男
                                    法  官  洪光燦
以上正本證明與原本無異。
如不服本判決，應於收受送達後十日內向本院提出上訴書狀，其
未敘述上訴之理由者並得於提起上訴後十日內向本院補提理由書
（均須按他造當事人之人數附繕本）。
                                    書記官  駱麗君
中    華    民    國    97    年    6     月    25    日
附錄：本案論罪科刑法條全文
修正前台灣地區與大陸地區人民關係條例第15條
下列行為不得為之：
一、使大陸地區人民非法進入臺灣地區。
二、招攬臺灣地區人民未經許可使之進入大陸地區。
三、使大陸地區人民在臺灣地區從事未經許可或與許可目的不符
之活動。
四、僱用或留用大陸地區人民在臺灣地區從事未經許可或與許可
範圍不符之工作。
五、居間介紹他人為前款之行為。
修正前台灣地區與大陸地區人民關係條例第79條
違反第15條第1款規定者，處五年以下有期徒刑、拘役或科或併
科新台幣五十萬元以下罰金。
以犯前項之罪為常業者，處一年以上七年以下有期徒刑，得併科
新臺幣一百萬元以下罰金。
第一項之未遂犯罰之。
刑法第164條
 (藏匿人犯或使之隱避、頂替罪)
藏匿犯人或依法逮捕拘禁之脫逃人或使之隱避者，處二年以下有
期徒刑、拘役或五百元以下罰金。
意圖犯前項之罪而頂替者，亦同。


司法院資訊處製作；財團法人民間司法改革基金會備份。
